臺灣高等法院臺中分院民事判決　　　　　100年度上字第102號
上　訴　人　陳秀龍
　　　　　　陳修敏
共　　　同
訴訟代理人　錢炳村律師
複　代理人　黃峻偉
被　上訴人　傅欣惠
上列當事人間請求履行和解契約事件，上訴人對於民國99年12月
31日臺灣苗栗地方法院98年度重訴字第26號第一審判決提起上訴
，本院於民國100年12月13日言詞辯論終結，判決如下：
    主  文
上訴駁回。
第二審訴訟費用由上訴人連帶負擔。
    事實及理由
一、被上訴人主張：
    上訴人陳秀龍、陳修敏自民國89年7月26日起即陸續向伊借
    用現金及使用被上訴人之保險單、信用卡借款，並以被上訴
    人名義向銀行申請信用貸款等，兩造就上開各項債務結算至
    95年8月31日止，上訴人積欠之債務明細如下：(1)本金部分
    ：新台幣（下同）326萬5735元；(2)利息部分：自96年9月1
    日起至97年12月31日止，43萬5432元；(3)保險單貸款部分：
    33萬1000元；(4)信用卡借款部分：174萬元；(5)信用貸款部
    分：195萬元；(6)律師費用8萬元，代書費用約2萬元。兩造
    並於96年9月14日簽訂和解契約書（下稱系爭和解契約），
    約定上訴人應於97年12月31日前連帶將系爭和解契約所約定
    之各項債務全部清償完畢，如有違約，應給付違約金100萬
    元；且其中保險單貸款、信用卡借款及信用貸款等債務之借
    款及利息、違約金及相關費用，約定均由上訴人給付予保險
    公司、信用卡銀行及信貸銀行。惟上訴人於97年12月31日屆
    期仍未清償系爭和解契約所約定之全部債務，依契約第1條
    後段約定，上訴人應連帶給付被上訴人100萬元之懲罰性違
    約金。嗣後上訴人雖有陸續還款，但結算至99年8月31日止
    ，尚欠558萬8011元，各項債務明細為：(1)本金：315萬1242
    元，(2)利息：38萬1003元，(3)信用卡借款：48萬5116元，(4)
    信用貸款：57萬0650元，(5)違約金:100萬元。而上開信用卡
    借款及信用貸款之金額，僅先結算至99年8月31日止，由被
    上訴人墊付之本息，之後新增之本息將保留日後再行主張。
    又上訴人於99年9月1日後再為部分清償，然被上訴人均用以
    支付99年9月1日後信用卡借款及信用貸款之新增本息，且尚
    有不足，是該部分清償對於本件請求之金額並無影響。為此
    ，爰依和解契約之法律關係，提起本訴訟。並聲明：(1)上訴
    人應連帶給付被上訴人558萬8011元，及其中315萬1242元自
    98年1月1日起至清償日止，按年利率10％計算之利息；及其
    中100萬元自98年1月2日起至清償日止，按年利率5％計算之
    利息；其中105萬5766元自99年9月1日起至清償日止，按年
    利率5％計算之利息。(2)願供擔保，請准宣告假執行。（被
    上訴人有關請求逾551萬8311元本息，因原審駁回後，未據
    聲明不服，茲不予贅述）
二、上訴人則以：不同意被上訴人保留99年8月31日以後之請求
    權，以期紛爭一次解決。上訴人於99年8月31日以後仍陸續
    還款10幾萬元；且陳修敏於99年11月25日曾與被上訴人對帳
    ，關於信用卡借款及信用貸款債務部分，至99年11月底應係
    清償16萬8353元，金額已明顯降低，上開債務有部分係被上
    訴人所貸，應扣除之。系爭和解契約就本金債務部分並未約
    定利息，被上訴人請求依年利率10％計算利息顯無依據。又
    被上訴人已同意上訴人緩期清償，上訴人並無違約，無庸給
    付違約金。另上訴人於97年12月30日以存證信通知被上訴人
    應配合塗銷系爭和解契約第4條所示27筆土地所設定之抵押
    權登記，俾利上訴人向農會辦理抵押貸款，清償本件欠款，
    被上訴人置之不理，蓄意製造上訴人違約之假象以牟取違約
    金，有違訴訟誠信等語置辯，並聲明：(1)被上訴人之訴駁回
    。(2)如受不利判決，願供擔保請准宣告免為假執行。
三、得心證之理由：
  (1)被上訴人主張兩造於96年9月14日簽訂系爭和解契約，就上
    訴人自89年7月26日起至95年8月31日止，陸續對被上訴人所
    負：本金、利息、保險單貸款、信用卡借款、信用借貸、違
    約金、律師費及代書費等項債務，經結算至95年8月31日止
    ，上開各項債務金額如系爭和解契約第2條各項所列（即被
    上訴人上開所列債務）。嗣後上訴人陸續清償，關於保險單
    貸款、律師費及代書費部分，已清償完畢；其中本金、利息
    等債務至99年8月31日止各欠315萬1242元、38萬1003元等語
    ，業據提出系爭和解契約（見原審卷第1宗第22頁至第29頁
    ）為證，且為上訴人所不爭執（見原審卷第2宗第149頁），
    自堪信為真實。
  (2)被上訴人主張其餘上訴人所欠信用卡借款及信用貸款等債務
    ，為期本件訴訟能便利兩造對帳儘速終結，僅先請求結算至
    99年8月31日止，被上訴人墊付之本息，即信用卡借款為48
    萬5116元、信用貸款為57萬0650元，後續新增債務部分將來
    再行主張；至上訴人於99年9月後始清償之款項，係針對99
    年9月起新生之債務，與本件所請求結算至99年8月31日止之
    金額無關等語。上訴人則辯稱不同意被上訴人就本件債務保
    留將來請求之權利，且其於99年8月31日後仍陸續清償10幾
    萬元，至99年11月底應係清償16萬8353元云云。
  (3)按所謂一部請求，係指以在數量上為可分之金錢或其他代替
    物為給付目的之特定債權，債權人任意將其分割而就其中之
    一部分為請求，但就其餘部分不放棄其權利者而言。就實體
    言，債權人本得自由行使一部債權，在訴訟上，則為可分之
    訴訟標的（最高法院94年台上字第1677號、91年台上字第62
    9號判決意旨參照）。是被上訴人就上訴人所積欠之信用卡
    借款、信用借貸債務，自得本於自由行使債權之權利僅請求
    至99年8月31日止發生之債務。是上訴人抗辯為期紛爭一次
    解決，不同意被上訴人保留日後之請求權，顯非可採。
  (4)被上訴人就其向各家銀行代償之金額，已提出銀行交易明細
    、並有各銀行欠款餘額之回函（見原審卷第1宗第187-270、
    288-308頁，原審卷第2宗第2-70頁、第84-143頁、第167至1
    73頁）等為證，被上訴人最後就上項債務請求之金額係以其
    於原審所提準備書四狀所列之金額為據，即信用卡借款48萬
    5116元、信用借貸57萬0650元（見原審卷第2宗第171、172
    頁）。而上訴人對於被上訴人於原審所提準備書三、四狀所
    陳之計算方式、過程、積欠債務總額及所附明細均未為爭執
    ，僅空言辯稱信用卡借款、信用借貸債務金額於99年11月25
    日對帳後應有明顯降低，且有部分係被上訴人所貸，應予扣
    除云云。是堪認上訴人積欠被上訴人如上述準備書四狀所列
    之金額。上訴人另辯稱：其於99年8月31日後仍有清償云云
    ；按當事人主張有利於己之事實者，就其事實有舉證之責任
    ；民事訴訟法第277條前段定有明文。又請求履行債務之訴
    ，原告就其主張債權發生原因之事實，固有舉證之責任，若
    被告自認此項事實而主張該債權已因清償而消滅，則此清償
    之事實，應由被告負舉證之責任（最高法院28年上字第1920
    號判例意旨參照）。則揆諸前揭說明，上訴人自應就己清償
    之事實負舉證責任。被上訴人固不否認上訴人分別於：99
    年9月10日清償8700元，99年10月8日清償3萬元，於99
    年10月22日清償1萬元，於99年11月17日清償1萬9000元，
    於99年11月24日清償2000元，共計6萬9700元等事實，故
    上訴人所辯於99年8月31日後已清償6萬9700元部分，應堪信
    為真實。至於上訴人固尚有清償9萬8653元（168353元－697
    00＝98653），此為被上訴人所不爭執，但此部分並非清償
    系爭債務（自89年7月26日起至95年8月31日止），而係清償
    後續發生之卡債及信貸，此亦為上訴人所不爭執（見本院卷
    第45頁反面），是此部分不得自系爭債務中扣除，上訴人此
    部分所辯，自無足取。
  (5)上訴人未於系爭和解契約第1條所約定之97年12月31日前清
    償和解契約第2條所列各項債務之事實，為兩造所不爭執。
    上訴人辯稱：被上訴人已同意其緩期清償云云，惟依上訴人
    所提出之收據（見原審卷第1宗第50頁）之記載，係針對上
    訴人給付之50萬元清償何項債務、抵充後之餘額再行結算等
    項為立據，與緩期清償一事毫不相干；至於上訴人清償50萬
    元，乃履行其義務，尚無從據此認定兩造有緩期清償之協議
    。是上訴人執此抗辯被上訴人已同意緩期清償，並未違約云
    云，顯無足採。又證人廖宜祥、鄭輔鈿雖均證稱：兩造於97
    年12月31日之前幾天有至廖宜祥律師事務所以口頭達成緩期
    清償之協議云云（見本院卷第31、76頁），但查兩造當時所
    洽商者，係上訴人陳秀龍欲以之前所設定抵押之不動產向造
    橋農會貸款，以清償被上訴人之債權事宜，被上訴人縱有同
    意以此方式清償，此僅係清償方式之協議；觀之先前兩造就
    債務清償期限有所協議時，均已書面為之，97年12月31日前
    兩造倘有緩期清償之意，豈有不另立和解書之理﹖是上開證
    人應係主觀臆測被上訴人同意以向農會貸款之清償方式為緩
    期清償之意，該證人有關緩期清償之證詞尚無足採。上訴人
    所辯，被上訴人已同意緩期清償云云，並無足採。從而，上
    訴人既未於系爭和解契約所定之期限前清償系爭債務，自已
    違約。按當事人約定契約不履行之違約金過高者，法院固得
    依民法第252條以職權減至相當之數額，惟是否相當仍須依
    一般客觀事實、社會經濟狀況及當事人所受損害情形，以為
    酌定標準（最高法院49年度台上字第807號判例意旨可參）
    。本院審酌上訴人自89年7月26日起即陸續對被上訴人負有
    各項債務，至95年8月31日止累計之金額高達772萬2167元，
    兩造就上開債務曾於95年8月22日達成和解，上訴人本保證
    於96年8月31日清償完畢，有和解契約書1份在卷可查（見台
    灣苗栗地方法院96年度拍字第116號卷聲證2）；嗣上訴人屆
    期未清償，兩造復於96年9月14日再度簽訂系爭和解契約，
    上訴人亦保證於97年12月31日前就各項債務清償完畢，否則
    願給付違約金100萬元，惟結算至99年8月31日止，上訴人仍
    欠500多萬元之債務未清償等節；暨本件訴訟期間，上訴人
    一再以願意和解為由請求合意停止訴訟，或請求給予時間清
    償，惟每每均僅小額清償。復參以被上訴人多年來背負多間
    銀行之高額利息，經濟負擔及身心壓力甚鉅；且本件債務總
    額高達數百萬元，倘另為他用，諸如貸與他人或存入金融機
    構或投資不動產等，本可獲有相當利息、利潤等利益，而上
    訴人積欠債務達10年之久，足認被上訴人受有相當利益之損
    失；並考量借貸當時迄今之市場利率變化等一切情狀，本院
    認違約金100萬元之約定，尚屬適當，並無過高，本件違約
    金金額無庸酌減，則被上訴人依契約第1條之約定請求上訴
    人給付違約金100萬元，核無不合。
  (6)再按對於一人負擔數宗債務而其給付之種類相同者，如清償
    人所提出之給付，不足清償全部債額時，由清償人於清償時
    ，指定其應抵充之債務；次按清償人所提出之給付，應先抵
    充費用，次充利息，次充原本。其依前2條之規定抵充債務
    者亦同；民法第321條、第323條分別定有明文。又如債務人
    有多筆債務，其給付之數額不足清償其全部債權時，除當事
    人另有約定外，由清償人指定其應抵充之債務，如清償人不
    為指定時，則依法定次序抵充之，並均應先抵充費用，次充
    利息，再充原本（包括違約金）；並無由債權人自行指定抵
    充之餘地（最高法院99年台上字第348號判決意旨參照）。
    經查，結算至99年8月31日止，上訴人積欠被上訴人本金315
    萬1242元、利息38萬1003元、信用卡借款48萬5116元及信用
    貸款57萬0650元，惟上訴人於99年9月1日後又清償6萬9700
    元，均詳如前述。而指定抵充之債務係債務人之權利，上訴
    人於99年9月1日後陸續清償6萬9700元，然未指定係抵充何
    項債務，則依民法第323條前段規定，自應先抵充利息。故
    應自被上訴人請求之利息38萬1003元中扣除6萬9700元，是
    利息部分僅得請求31萬1303元。
  (7)綜上所述，上訴人依系爭和解契約之法律關係，請求被上訴
    人連帶給付本金315萬1242元、利息31萬1303元、違約金100
    萬元，結算至99年8月31日止之信用卡借款48萬5116元、信
    用借貸57萬0650元，共計551萬8311元，及其中本金315萬12
    42元，自98年1月1日起至清償日止，按年利率5％計算之利
    息；及其中100萬元（即違約金），自98年1月2日起至清償
    日止，按年利率5％計算之利息；及其中105萬5766元（即信
    用卡借款與信用借貸）自99年9月1日起至清償日止，按年利
    率5％計算之利息，為有理由，應予准許。原判決將本金、
    利息、信用卡借款及信用借款加總後定上訴人應給付之金額
    ，惟利息部分則分別就本金、違約金、信用卡借款、信用借
    貸金額部分分別加計利息；利息31萬1303元部分，則未再命
    上訴人給付利息，自無違反民法第207條第1項前段之情形。
    是則原審判命上訴人如數給付，並就被上訴人勝訴部分，為
    准、免假執行之宣告，於法並無不合。上訴意旨指摘原判決
    不當，求予廢棄改判，為無理由，應予駁回其上訴。
四、本件事證已臻明確，兩造其餘攻擊防禦方法及舉證，經核均
    於判決結果不生影響，爰無庸一一論列，附此敘明。
五、據上論結，本件上訴為無理由，依民事訴訟法第449條第1項
    、第85條第2項，判決如主文。
中    華    民    國   100    年    12    月    27    日
                民事第七庭    審判長法  官  饒鴻鵬
                                    法  官  陳毓秀
                                    法  官  李平勳
以上正本係照原本作成。
如對本判決上訴，須於收受判決送達後20日內向本院提出上訴書
狀，其未表明上訴理由者，應於提出上訴後20日內向本院提出上
訴理由書（須按他造人數附具繕本）。
上訴時應提出委任律師為訴訟代理人之委任狀。具有民事訴訟法
第466條之1第1項但書或第2項之情形為訴訟代理人者，另應附具
律師及格證書及釋明委任人與受任人有該條項所定關係之釋明文
書影本。如委任律師提起上訴者，應一併繳納上訴審裁判費。
                                    書記官  劉恒宏
中    華    民    國   100    年    12    月    29    日